臺灣高等法院臺中分院刑事判決　　　　　　　　九十一年度上更(一)字第一六號
　　上　訴　人　臺灣台中地方法院檢察署檢察官
　　上　訴　人　戊○○
　　即　被　告
　　選任辯護人　林錦隆
右上訴人因偽造文書等案件，不服臺灣臺中地方法院八十八年度訴字第四七六號中華
民國八十八年九月三十日第一審判決（起訴案號：臺灣臺中地方法院檢察署八十七年
度偵字第二三五八八號），提起上訴，經最高法院發回更審，本院判決如左：
      主  文
原判決撤銷。
戊○○連續意圖為自己不法之所有，以詐術使人將本人之物交付，處有期徒刑壹年拾
月。
      事  實
一、戊○○原任職於台灣省自來水公司（設台中市○○路○段二號之一），於八十五
    年、八十六年間，自任會首，向自來水公司之同事及親友招集如附表一所示之民
    間互助會共四會，均採外標方式（即已得標會員須繳交每會會款及所得標之標息
    ；活會則繳交會款，不扣除該期得標者之標息）。開標時，由戊○○自行在白紙
    上先寫好活會會員之姓名後，交由活會之會員填寫金額以為競標而進行標會。嗣
    戊○○因其夫經營股票虧損甚大，又有借款利息債務及其他費用支出，負債累累
    ，無力償還債務，竟意圖為自己不法之所有，並基於概括犯意，連續多次於互助
    會開標時，在台中市○○路○段二號之一台灣省自來水公司之辦公室內，於已由
    戊○○填寫活會員姓名之空白紙上，填寫標息金額後持以行使參加競標得標，使
    各次之活會會員因而陷於錯誤而交付會款。冒標之日期、被冒標活會會員姓名、
    冒標時仍為活會會員即被害人之姓名，均詳如附表二、附表三所示。其中如附表
    二各欄所示之活會會員即被害人分別於戊○○每次冒標時，均陷於錯誤，繳交五
    千元會款予戊○○；附表三各欄所示之活會會員即被害人於戊○○每次冒標時，
    亦均陷於錯誤，各繳交一萬元之會款予戊○○，先後共詐得一百二十八萬五千元
    。
二、案經被害人己○○、丙○○、丁○○、曾妙婷、蔡水、葉美慧、郭育靜、王玲
    媛、袁家侁、劉梅青、何淑琴、王富珍、黃鎮豐、林滿智等人訴由台灣台中地方
    法院檢察署檢察官偵查起訴。
      理  由
一、訊之上訴人即被告戊○○（下稱被告）並不否認有冒名標會收取會款之事實，但
    供稱係冒何人名義標會，已記不清楚云云。惟查，被告承認就如附表一編號１之
    互助會確有冒用許建國、劉梅青、何淑琴、曾妙婷、丁○○之名義標會；就如附
    表一編號２之互助會有冒李經綸、林蕙蘭、劉梅青、丁○○、王富珍名義標會。
    核與證人即被害人告訴之意旨大致相符。告訴人丙○○、丁○○、曾妙婷、蔡水
    、葉美慧、郭育靜、王玲媛、袁家侁、劉梅青、何淑琴、王富珍、黃鎮豐、林
    滿智、林麗仙等人經互相核對互助會單資料後，於九十一年八月五日委由告訴人
    代理人提出補充告訴理由狀互助會單（見本院更一審卷第一○七頁），明確指明
    被告冒標之情形。附表一編號１之互助會，被告承認有冒蔡水之名義標會，但
    告訴人整理資料互相比對後，則認被告並未冒蔡水名義標會，而係於八十六年
    四月冒郭育靜之名義標會。告訴人之上開指訴，係經過會員多人詳細比對互核之
    結果，應可採信。而被告供稱其冒何人名義標會已不清楚，且未作記錄，其供詞
    難期完全正確。是被告自白冒蔡水名義標會，與事實不符，不能據為認定犯罪
    事實之證據。此外，並有互助會單四紙可憑。證人己○○、何淑琴（八六年十二
    月退休）、劉梅表、李瑾瑜、劉金菊均證稱：於開標時，被告先在白紙上寫好會
    員姓名後，在自來水公司辦公室交由活會會員填寫金額競標（見本院更一審卷第
    二七、二八、六九、九十、九二、九三頁）。足認被告係以自行填寫活會會員姓
    名後之紙張，交由活會會員填寫金額之方式競標。被告右揭犯行，事證明確，可
    以認定。
二、又被告戊○○於原審時雖供承有冒標郝剛、黃慧玲及辛○○部分之會款，然於本
    院審理時辯稱：附表一編號３之互助會黃慧玲那會，係由伊向黃慧玲借標，而如
    附表一編號１所示之互助會，郝剛名義之一會係由郝剛之母謝培蘭以郝剛名義參
    加，由謝培蘭將該會借給伊所得標。另如附表一編號３、４所示之互助會，伊有
    以辛○○名義得標，但係辛○○因無法繳交會款，將會讓給伊等語。經查，於本
    院更審前調查時證人黃慧玲證稱：繳四會後，就將會讓給被告等詞（見本院上訴
    字第二五０四號卷第四七頁）；證人謝培蘭證稱同意借給被告標（見同上卷第四
    八頁）。證人鐵濬念（即辛○○）於本院更審審理時到庭證稱：伊參加被告所招
    之四組互助會，自八十六年十一月後一、二個月，伊經濟不好，將其中二組讓給
    被告等語（見本院更一審卷第一四八頁）。足認被告所辯與事實相符，而又無其
    他積極證據，足認被告以郝剛、黃慧玲、辛○○名義標會，確係冒標，是被告戊
    ○○於原審時所為此部分之自白，核與事證不符。另公訴人起訴書認八十六年十
    一月起會至八十八年二月止之互助會，被告冒洪莉蓁名義標會。但該會係於八十
    六年十一月起會，第一會於八十六年十二月已由被告以辛○○名義標得，此有告
    訴人所提之互助會單可憑。被告於八十六年十二月即宣布停標，被告並未以洪莉
    溱名義標會，附此敘明。
三、被告所招組之互助會標會時，均由被告自行在空紙上，填寫活會會員之姓名，交
    由活會會員填寫金額後交還被告，以為競標。上開紙條上被告所填寫之活會會員
    姓名，並非署押，而係供識別用。又上開互助會並未約定須使用被告填寫活會會
    員姓名之標單競標。而又一般社會上並無以會首填寫會員姓名之紙條作為競標之
    習慣。是本件被告所使用冒標之標單，既非私文書，亦不能認係刑法第二百二十
    條所規定之準私文書。
四、被告為會首，冒用活會會員之名義得標，使各該活會之會員，誤以為係有權標會
    之各該活會會員所標取，依互助會之約定繳交活會會款，被告此行為自有為自己
    不法所有之意圖。而各該活會之會員則有因被告所為之冒標手段，致陷於錯誤，
    交付財物，被告此部分所為，核犯刑法第三百三十九條第一項之詐欺取財罪。被
    告一次冒標行為，同時向多位活會會員詐欺取財，係以同時以一行為犯數詐欺取
    財罪，應依想像競合犯規定，以一罪論。被告先後多次冒標詐欺犯行，時間緊接
    ，構成要件相同，手段一致，顯係基於概括犯意為之，應依連續犯規定，論以一
    罪，並加重其刑。被告冒用郭育靜名義標會之詐欺行為，與上開有罪部分之詐欺
    行為有連續犯裁判上一罪之關係，亦為起訴效力所及，本院應依法審究。原審對
    被告論罪科刑，固非無見。但被告並未冒蔡水、郝剛、黃慧玲、辛○○名義標
    會，原審認被告有此部分犯行。另公訴人起訴書記載被告有冒用洪莉溱名義標會
    ，原審就此部分未予審理說明。又被告冒標使用之標單，並非準私文書，原審判
    決認係準私文書，均有未洽。被告上訴否認有冒黃慧玲、郝剛、辛○○名義標會
    ，指摘原審判決認事不當及量刑過重，非全無理由。應由本院將原判決撤銷，自
    為判決。爰審酌被告無不良素行，因經濟困窘，鋌而走險以致罹此刑章之犯罪動
    機，利用被害人（多為被告之同事或親友）對其高度信賴之機會而多次冒標會款
    花用之犯罪手段，受害人數及金額非少，雖有召開清償欠款會議，以其每月薪資
    三分之二按月償還告訴人，但告訴人每人每月可分得金額僅數百元，對其等損害
    之填補無異杯水車薪，並無實益，及拒不依協調會紀錄將其前夫蔡文聰所有位在
    台中市○區○○路一段一五二之七號十樓之房屋變賣償還債務等一切情狀，量處
    如主文第二項所示之刑。
五、公訴意旨另以：被告分別參加丁○○、乙○○、己○○、丙○○、庚○○等五人
    召集之互助會，分別標得會款，但均自八十七年一月起未再繳納死會會錢，因認
    被告涉犯刑法第三百三十九條第一項之詐欺取財罪嫌。惟查：被告所參加(1)丁○
    ○之互助會（八十五年九月起至八十七年九月止，每會一萬元），於八十五年十
    月，以標息一千零五十元得標，死會會款繳至八十六年十二月，共十四次；(2)乙
    ○○之互助會（八十五年九月起至八十七年十月止，每會一萬元），於八十五年
    十一月，以標息九百十元得標，死會會款繳至八十六年十二月，共十三次；(3)己
    ○○之互助會（八十六年四月起至八十八年十月止，每會二萬元），於八十六年
    八月，以標息一千九百五十元得標，死會會款繳至八十六年十二月，共四次；(4)
    丙○○之互助會（八十六年四月起至八十九年二月止，每會一萬元），於八十六
    年六月，以標息一千七百元得標，死會會款繳至八十六年十二月，共六次；(5)庚
    ○○之互助會（八十六年六月起至八十七年十月止，每會二萬元），以何忠城名
    義參加二會，分別於八十六年八月以標息二千一百元得標，八十六年九月以標息
    二千元得標，死會會款均繳至八十六年十二月，分別繳四次、三次，以上有附於
    偵查卷之互助會單影本五紙可按。被告於各互助會所出標金並非明顯偏高，及得
    標後均正常繳交死會會款至八十六年十二月止，所為與一般互助會運作情形並無
    殊異之處，足見被告自八十七年一月間起未再繳付死會會款，顯是因其長期以來
    捉襟見肘之拮据財務已惡化至無力負擔所致。被告未能繳交死會會款固有不是，
    然民間互助會既是一般國人籌措資金常用之理財管道，被告以參加丁○○等五人
    之互助會籌集資金供以調度運用，本屬社會常態，其又非以顯然偏高之標金參與
    競標，且均按月繳交死會會款至八十六年十二月，是以殊難認為被告於參加各互
    助會之初或標得會款之時，即有詐騙財物之犯意及施用詐術之行為，所為與詐欺
    取財罪之構成要件要屬未合，尚難課以該罪責，本件乃屬民事債務不履行之糾紛
    至明，應循民事訴訟程序解決始為正途。公訴人所舉證據不足以證明被告涉犯詐
    欺取財罪責，本院復查無證據證明被告涉犯該罪，本應諭知無罪之判決，惟因公
    訴人認此部分犯行，與前開有罪部分，有連續犯之裁判上一罪關係，依審判不可
    分原則，乃不另為無罪之諭知。公訴人依告訴人之請求，以被告戊○○於召募互
    助會時，即已知自己財務陷於拮据，並在會期一開始即將會款標走，使告訴人陷
    於錯誤而交付會款，被告顯係以民間互助會掩飾其詐欺行為，認構成詐欺罪責，
    而提起上訴。然按刑法上之詐欺罪係以行為人意圖為自己或第三人不法所有，以
    詐術使人將本人或第三人之物交付，為其構成要件，故詐欺罪之成立，須以被害
    人為財物之交付時，行為人是否有不法所有之意圖為其認定之依據，查本件依前
    開事證，被告於標得告訴人等之互助會後，均已繳交三至十四次不等之會款，依
    常情，如有詐欺之意圖，於得標後，多不再繳交會款，且本件因被告前開冒標究
    於何時，被告自始即稱無法記憶，而告訴人等亦表示無法知悉，是在證據上，亦
    難即認被告有已冒標，而再參與告訴人之互助會，而以高價搶標後，即倒會之情
    形。另告訴人庚○○指被告有冒何忠城之名義參加其互助會一節，查被告於偵查
    中雖曾稱：庚○○二萬元會，伊跟二會，分別於第三會及第四會得標，於原審時
    亦為相同之供述，然被告於本院審理時辯稱：伊以何忠城名義參加庚○○之互助
    會，係由何忠城所同意云云，而證人何忠城於本院審理時，亦證稱：當時係伊問
    被告是否有人召會，幫伊跟會，以便周轉，於繳三、四會後，因被告說要買房子
    ，需錢用，而同意借給被告標用等語，故在證據上，亦難認被告於偵查及原審時
    所為前揭尚非十分明確之供述，即認被告有冒何忠城之名義參加庚○○之互助會
    ，用以詐取會款，是本件此部分被告之詐欺犯行，在證據上，尚屬不足，公訴人
    以此為上訴理由，而指摘原判決不當，則難認為有理由，併此敘明。
六、公訴意旨另略以：被告在標單上擅自偽造許建國、曾妙婷、丁○○、劉梅青、何
    淑琴、蔡水、郝剛、黃慧玲、辛○○、洪莉蓁名義標會，涉犯刑法第二百十六
    條、第二百十條之行使偽造私文書罪嫌云云。查被告係自行於自備之紙條上填寫
    活會會員姓名後，交由活會會員填寫金額之方式競標。會員間並未約定以該方式
    標會；亦無習慣認標會之會單須由會首填寫活會會員姓名，是上開被告冒標用之
    標單，並無私文書或準私文書性質，已如前述。被告於自行準備之標單上填寫金
    額後，持以競標，並不構成行使偽造私文書罪。因公訴人認被告此部分犯行與上
    開有罪之詐欺取財部分，有方法結果之牽連關係，因不另為無罪之諭知。
七、另公訴人認被告有冒用蔡水、郝剛、黃慧玲、辛○○、洪莉蓁名義標會，認被
    告尚有此部分詐欺罪嫌云云。惟被告無此部分犯行，已如前述。而本院又查無證
    據足以證明被告有此部分犯行，被告此部分犯罪不能證明。因公訴人認被告此部
    分犯行與上開有罪部分有連續犯之裁判上一罪之關係，亦不另為無罪之諭知。
據上論結，應依刑事訴訟法第三百六十九條第一項前段、第三百六十四條、第二百九
十九條第一項前段、刑法第五十六條、第三百三十九條第一項、第五十五條，罰金罰
鍰提高標準條例第一條前段，判決如主文。
本案經檢察官甲○○到庭執行職務。
中        華        民        國  九 十 一  年    十二    月　 二十五   日
                                  臺灣高等法院臺中分院刑事第九庭
                                        審判長法  官　趙　春　碧
                                              法  官　吳  重  政
                                              法  官　康  應  龍
右正本證明與原本無異。
檢察官得上訴。
被告不得上訴。
如不服本判決應於收受送達後十日內向本院提出上訴書狀，其未敘述上訴之理由者並
得於提起上訴後十日內向本院補提理由書（均須按他造當事人之人數附繕本）。
                                              書記官  陳　文　琴
中        華        民        國  九 十 一  年    十二    月　 二十六   日
                                                                        Ｋ
　附表一：
編號   起迄日期   開標日期   會員                                    備考
       （年月）   每會會款
 １     85．4     每月月底   許建國、丙○○、巫美麗、林彩雲、劉秀良
        87．4      五千元    洪麗鳳、傅秀蕊、彭春桃、許淀彬、曾妙婷
                             王玲媛、葉美慧、郭育靜、碧霞、映雯
                             丁○○、劉梅青、何淑琴、蔡水、林麗仙
                             郝  剛、劉燕慧、辛○○、陳喬因
                             （謝培蘭係以郝剛名義參加）
 ２     85．11   每月發薪    謝建霖、鄒筑芳、林滿智、劉梅青、何淑琴
        87．7    前一天      簡燦、己○○、袁世杰、王富珍、汪秀雲
                 一萬元      許元鴻、黃鎮豐、丁○○、丁○○、袁家侁
                             李經綸、林蕙蘭、黃淑霞、辛○○、林雅音
 ３     86．7    每月發薪    葉陳萼、劉明毅、劉明毅、羅秀英、張麗芳
        88．8    前一天      丙○○、巫美麗、洪麗美、劉秀良、陳汝玲
                 一萬元      何淑琴、李三完、楊楚瑯、黃莉珀、謝培蘭
                             許秀鑾、王靜惠、張添震、姜以美、邱佳瑋
                             李經綸、黃慧玲、劉燕慧、何忠誠、辛○○
 ４     86．11   每月月底    謝建霖、施澍育、丙○○、黃君芷、張秀珠
        88．2    二萬元      洪莉蓁、郭怡君、林麗仙、許元鴻、丁○○
                             陳金嬌、何忠誠、辛○○、賴秀滿、林文堯
　附表二（關於附表一編號１之會冒標之情形）：
編 號  冒標日期  被冒標會員  冒標時活會會員即被害人
   １    85．9     許建國
                             丙○○、巫美麗、劉秀良
             洪麗鳳、傅秀蕊、彭春桃、許淀彬、曾妙婷
                             王玲媛、葉美慧、郭育靜、碧霞、映雯
                             丁○○、劉梅青、何淑琴、蔡水、林麗仙
                             郝  剛
   ２    85．10    劉梅青    丙○○、巫美麗、劉秀良、洪麗鳳、傅秀蕊
                             彭春桃、許淀彬、曾妙婷、王玲媛、葉美慧
                             郭育靜、碧霞、映雯、丁○○、劉梅青
                             何淑琴、蔡水、林麗仙、郝  剛
   ３   85．12     何淑琴
                             丙○○、巫美麗、劉秀良
                             洪麗鳳、傅秀蕊、彭春桃、許淀彬、曾妙婷
                             王玲媛、葉美慧、郭育靜、碧霞、映雯
                             丁○○、劉梅青、何淑琴、蔡水、郝  剛
   ４   86．3      曾妙婷
                             丙○○、巫美麗、劉秀良、洪麗鳳、傅秀蕊
                             曾妙婷、王玲媛、葉美慧、郭育靜、碧霞
                             映雯、丁○○、劉梅青、何淑琴、蔡水
                            郝  剛
   ５   86．4      郭育靜
                             丙○○、巫美麗、劉秀良、洪麗鳳、傅秀蕊
                             曾妙婷、王玲媛、葉美慧、郭育靜、碧霞
                             映雯、丁○○、劉梅青、何淑琴、蔡水
                             郝  剛
   ６   86．6      丁○○
                             丙○○、巫美麗、劉秀良、洪麗鳳、傅秀蕊
                             曾妙婷、王玲媛、葉美慧、郭育靜、碧霞
                             映雯、丁○○、劉梅青、何淑琴、蔡水
　附表三（關於附表一編號２之會冒標之情形）：
 編 號  冒標日期  被冒標會員  冒標時活會會員即被害人
  １     86．3     李經綸
                              謝建霖、鄒筑芳、林滿智、劉梅青、何淑琴
                              簡燦、己○○、袁世杰、王富珍、汪秀雲
                              黃鎮豐、丁○○、丁○○、袁家侁、李經綸
                              林蕙蘭、辛○○
  ２    86．5      林蕙蘭
                              謝建霖、鄒筑芳、林滿智、劉梅青、何淑琴
                              簡燦、己○○、袁世杰、王富珍、汪秀雲
                              黃鎮豐、丁○○、丁○○、袁家侁、李經綸
                              林蕙蘭
  ３    86．6     劉梅青
                              謝建霖、鄒筑芳、林滿智、劉梅青、何淑琴
                              簡燦、己○○、袁世杰、王富珍、汪秀雲
                              黃鎮豐、丁○○、丁○○、袁家侁、李經綸
                              林蕙蘭
  ４    86．8     丁○○
                              謝建霖、鄒筑芳、林滿智、劉梅青、何淑琴
                              簡燦、己○○、袁世杰、王富珍、汪秀雲
                              黃鎮豐、袁家侁、李經綸、林蕙蘭、丁○○
                              （丁○○參加二會，自行於86．7 標得一會
                               ）
  ５    86．11    王富珍
                              鄒筑芳、林滿智、劉梅青、何淑琴、簡燦
                              己○○、袁世杰、王富珍、黃鎮豐、袁家侁
                              李經綸、林蕙蘭、丁○○（丁○○參加二會
                              ，自行於86．7 標得一會）
                                                                        Ｋ
